【裁判字號】    91,訴,3160
【裁判日期】    920430
【裁判案由】    偽造文書等
【裁判全文】
臺灣高雄地方法院刑事判決                    九十一年度訴字第三一六號
    公  訴  人  臺灣高雄地方法院檢察署檢察官
    被      告  乙○○
    被      告  丙○○
右列被告因偽造文書等案件，經檢察官提起公訴 （九十一年度偵字第一七四八九號）
，本院判決如左：
    主  文
乙○○共同連續行使偽造私文書，足以生損害於他人，處有期徒刑伍月，如易科罰金
，以參佰元折算壹日。緩刑貳年。
丙○○共同連續行使偽造私文書，足以生損害於他人，處有期徒刑肆月，如易科罰金
，以參佰元折算壹日。
    事  實
一、乙○○基於偽造文書及意圖為自己不法所有之概括犯意，分別於附表所示之時間
    ，在其高雄縣橋頭鄉○村路壹豐巷四號住處內，擅取其母親甲○○○所有印章及
    如附表所示之存摺二本，並連續於附表所示時間，持該印章及存摺至高雄縣橋頭
    鄉農會及該農會五林分部，先盜用該印章於高雄縣橋頭鄉農會活期儲蓄存款取款
    憑條上，據以偽造取款條，再連同前存摺，持向高雄縣橋頭鄉農會及該農會五林
    分部櫃臺冒領，使承辦行員陷於錯誤（乙○○詐欺取財部分，業經甲○○○撤回
    告訴），而分別交付如附表所示之金額，待各次提領完畢後，旋將印章及存摺置
    回原處，足以生損害於吳林玉汝。而丙○○與乙○○係男女朋友關係，竟與乙○○共同基於偽造文書及意圖為自己不法所有之概括犯意聯絡，明知乙○○欲盜領
    甲○○○存款，竟於附表編號一、二所示之時間，陪同乙○○連續領款二次，其
    中第一次時（即附表編號一），係丙○○先填寫取款條，再由乙○○謄寫另一張
    取款條（乙○○蓋印取款），第二次時（即附表編號二部分），丙○○則在外面
    等候，由乙○○自行入內蓋印取款，足以生損害於吳林玉汝。嗣於九十一年八月
    八日十二時許，在高雄市○○區○○路、左營下路口，因丙○○持有鍾意婷遺失
    之身分證（另經公訴人不起訴處分），為警查獲，並查知上情。
二、案經甲○○○訴由高雄市政府警察局左營分局報告臺灣高雄地方法院檢察署檢察
    官偵查起訴。
    理  由
一、右揭犯罪事實（除被告丙○○知悉盜領之事實外），業據被告乙○○於本院審理
    時坦白承認，核與告訴人吳林玉汝、被告丙○○指訴、供述之情節相符，復有存
    摺、高雄縣橋頭鄉農會九十一年十一月十九日橋鄉農信字第五九八號函附之取款
    憑條附卷可稽。因被告乙○○自白顯與事實相符，是被告乙○○偽造文書（含行
    使）及詐欺取財之犯行，堪以認定。
二、至被告丙○○是否知悉盜領之事實部分，被告丙○○否認有何偽造文書（含行使
    ）及詐欺取財之犯行，辯稱：伊事後才知盜領之事，且僅陪同被告乙○○領款二
    次，第一次（即附表編號一部分）時，由被告乙○○按其填寫之取款條謄寫；第
    二次時（即附表編號二部分），伊在農會外面等候，並未填寫任何資料等語。而
    被告乙○○亦辯稱：伊僅告知被告丙○○是母親（即告訴人甲○○○）要領錢，
    但未告知印章、存摺係偷拿的，該盜領之存款部分供其花用，部分供其與被告丙○○生活之用，被告丙○○雖問及錢之來源，惟未表示係盜領而來；被告丙○○
    僅陪同領款二次，第一次（即附表編號一部分）時，係被告丙○○先填寫取款條
    ，伊再謄寫另一張，第二次時（即附表編號二部分），被告丙○○未填寫任何資
    料等語（詳本院九十二年四月二十一日審判筆錄、九十一年十二月三十日審判筆
    錄第二頁至第三頁）等語。被告上開辯詞雖屬一致，惟查：
  (一)被告乙○○於警訊中供陳：伊與被告丙○○皆知道要盜領等語（詳九十一年八月
    八日警訊筆錄），核與被告丙○○於警訊時自白：伊與被告乙○○共同盜領等語
    相符（詳九十一年八月八日警訊筆錄）。另被告丙○○於偵查中復供陳：伊知道
    是被告乙○○母親之錢，當時曾向被告乙○○表示不要這樣，但被告乙○○表示
    有在工作，先挪用一下，以後會存回去等語（詳九十一年八月九日訊問筆錄），
    益徵被告乙○○盜領之初，被告丙○○應已知情，否則豈會告知被告乙○○不要
    如此。
  (二)又盜領時，被告二人均無工作，渠生活費用均由被告乙○○負擔等情，業據被告
    乙○○供述明確（詳本院九十二年四月二十一日審判筆錄第四頁）。準此而論，
    在被告二人無工作、無收入之下，被告乙○○突然出示告訴人甲○○○印章、存
    摺，被告丙○○豈不問明源由？且被告乙○○領得款項後均充作被告生活費用，
    ，未交予告訴人甲○○○，被告丙○○豈不覺可疑？在此情況下，被告丙○○仍
    陪同取款二次，並曾書寫取款條樣本，以利被告乙○○書寫後蓋印取款，難謂被
    告丙○○事先並不知情。從而，被告於前開警訊及偵查中所述，應與事實相符，
    被告丙○○事後供稱：伊事先並不知情等語；被告乙○○供陳：未告知被告丙○○盜領之事等語，均不可採信。
  (三)綜上直接、間接證據，被告二人共同涉犯偽造文書（含行使）罪行及被告丙○○
    另涉詐欺取財犯行（指附表編號一、二所示之犯行），均堪認定。
二、核被告乙○○所為，係犯刑法第二百十六條、第二百十條行使偽造私文書罪；而
    被告丙○○，則犯刑法第二百十六條、第二百十條行使偽造私文書罪及同法第三
    百三十九條第一項之詐欺取財罪。就附表編號一、二所示之偽造文書（含行使）
    犯行，被告二人間有犯意聯絡，並推由被告乙○○實施，依同謀共同正犯理論，
    均為共同正犯（詐欺取財部分，被告丙○○與被告乙○○共同實施犯罪，雖被告
    乙○○詐欺取財部分，業經撤回告訴，但被告丙○○仍應論以共同正犯）。被告
    乙○○、丙○○共同盜用（即附表編號一、二）及被告乙○○盜用（即附表編號
    三至六）告訴人甲○○○印章於取款憑條之私文書上，因盜用他人之印章持以蓋
    用，當然產生該印章之印文，祇成立盜用印章罪，不應再論以盜用印文罪。而盜
    用印章為偽造私文書之部分行為，偽造私文書之低度行為應為行使偽造私文書之
    高度行為所吸收，均不另論罪。又被告乙○○、丙○○先後六次、二次行使偽造
    文書犯行及被告丙○○二次詐欺取財之犯行，均時間緊接，方法相同，所犯又均
    係構成要件相同之罪名，顯均係基於概括之犯意反覆為之，為連續犯，爰均依刑
    法第五十六條之規定論以一罪【即均論以情節較重之如附表編號二所示犯行（因
    該次提款金額較高，且參與犯罪之人數較多）】，並各依法加重其刑。另被告丙○○所犯上開二罪間，有方法結果之牽連犯關係，應從一重之連續行使偽造文書
    罪處斷。再者，被告丙○○所犯詐欺取財部分，雖未據起訴，惟與前開起訴部分
    具有牽連犯之裁判上一罪關係，為起訴效力之所及，本院自應併予審究。爰審酌
    被告乙○○在無工作收入之下，不思節制度日，竟擅取母親甲○○○印章、存摺
    冒領存款，致告訴人甲○○○受有損害，行為實屬不該，惟念及並無前科紀錄，
    有臺灣高等法院被告全國前案紀錄表、臺灣高雄地方法院檢察署刑案資料查註紀
    錄表可參，並參以被告乙○○犯後坦承罪行（不包括被告丙○○部分）、態度良
    好，告訴人甲○○○不願追究被告乙○○犯行，當庭撤回告訴（詳本院九十二年
    四月二十一日審判筆錄），及冒領金額達新臺幣（下同）十一萬一千四百元等一
    切情狀；審酌被告丙○○明知被告乙○○盜領存款，竟仍參與二次，致告訴人甲○○○受有損害，並參以該二次提款金額達五萬元及參與之程度等一切情狀，分
    別量處如主文所示之刑，併各諭知易科罰金折算標準，以示懲儆。此外，被告乙○○未曾受有期徒刑以上之宣告，有前開前案紀錄表可稽，其一時思慮致罹本罪
    ，且犯後告訴人甲○○○已不願追究被告乙○○犯行，諒其經此偵審程序，當知
    所警惕，而無再犯之虞，本院認其所受之宣告刑，以暫不執行為適當，爰併諭知
    緩刑二年，以啟自新。
三、不另為不受理判決諭知部分：
  (一)公訴意旨另以：被告乙○○意圖為自己不法所有，並基於概括之犯意，分別於附
    表所示之時間，在其高雄縣橋頭鄉○村路壹豐巷四號住處內，竊取其母親甲○○○所有印章及如附表所示之存摺二本等情。因認被告乙○○復涉刑法第三百二十
    條第一項之普通竊盜罪嫌。
  (二)按於直系血親親屬間，犯竊盜、詐欺取財之罪者，須告訴乃論，刑法第三百二十
    四條第二項、第三百四十三條定有明文；又告訴乃論之罪，告訴人於第一審辯論
    終結前，得撤回其告訴；而告訴經撤回者，法院應諭知不受理之判決，刑事訴訟
    法第二百三十八條第一項及第三百零三條第三款亦分別定有明文。本件被告乙○○各次取用告訴人甲○○○印章、存摺冒領存款後，隨即置回原處等情，業據
    被告乙○○於警訊時供陳明確（詳九十一年八月八日警訊筆錄），則被告乙○○
    應無意圖為自己不法所有之意圖甚明，尚與竊盜罪之構成要件不符，公訴人論以
    該罪嫌，應有誤會。惟因被告乙○○與告訴人甲○○○係母子關係，屬直系血親
    ，有被告乙○○口卡片附警卷可參，而告訴人甲○○○已於本院表示不願追究被
    告犯行，並當庭撤回告訴（詳本院九十二年四月二十一日審判筆錄），在程序先
    於實體之考量下，並參酌前開法條意旨，本院應為不受理判決，但公訴人認此部
    分事實與前開有罪部分之事實（指行使偽造私文書部分），具有牽連犯之裁判上
    一罪關係，故爰不另為不受理判決之諭知。至被告乙○○涉犯詐欺取財部分，
    雖未據起訴（業據告訴人甲○○○於警訊時告訴），惟與本件有罪部分，具有牽
    連犯之裁判上一罪關係，為起訴效力之所及，嗣因告訴人甲○○○撤回告訴，爰
    亦不另為不受理判決之諭知。
四、不另為無罪判決諭知部分：
  (一)公訴意旨又以：被告基於偽造文書及意圖為自己不法所有之概括犯意聯絡，分別
    於附表編號三至六所示之時間，在其高雄縣橋頭鄉○村路壹豐巷四號住處內，竊
    取告訴人甲○○○所有印章及如附表所示之存摺二本，並連續於附表編號三至六
    所示時間，持該印章及存摺至高雄縣橋頭鄉農會及該農會五林分部，先盜用該印
    章於高雄縣橋頭鄉農會活期儲蓄存款取款憑條上，據以偽造取款條，再連同前存
    摺，持向高雄縣橋頭鄉農會及該農會五林分部櫃臺冒領如附表所示之金額，足以
    生損害於告訴人甲○○○等情。因認就附表編號三至六所示之犯行，被告丙○○
    共犯刑法第三百二十條第一項之普通竊盜罪嫌及同法第二百十條、第二百十六條
    之行使偽造私文書罪嫌。
  (二)按犯罪事實應依證據認定之，無證據不得推定其犯罪事實；又不能證明被告犯罪
    者，應諭知無罪之判決，刑事訴訟法第一百五十四條、第三百零一條第一項前段
    分別定有明文。再認定被告有罪之事實，應憑證據，如未能發現相當之證據，或
    證據不足以證明，自不能以推測或擬制之方法，以為裁判之基礎；且認定犯罪事
   實所憑之證據，其為訴訟上之證明，須達於通常一般人均不致有所懷疑，而得確
    信其為真實之程度者，始得據為有罪之認定，倘其證明尚未達到此一程度而有合
    理之懷疑存在時，尚難為有罪之認定基礎；苟積極證據不足以為不利於被告事實
    之認定，即應為有利於被告之認定，更不必有何有利之證據（最高法院三十年上
    字第八一六號、四十年臺上字第八六號、七十六年臺上字第四九八六號判例參照
    ）。
  (三)公訴人認被告丙○○涉犯前開罪行，無非係以被告之自白、存摺資為論罪依據。
    訊據被告丙○○堅決否認有何公訴人所指之犯行，辯稱：伊僅陪同被告乙○○領
    款二次，第一次（即附表編號一部分）時，被告乙○○按其填寫之取款條謄寫；
    第二次時（即附表編號二部分），伊在農會外面等候，並未填寫任何資料等語。
    經查：
  本件被告乙○○各次取用告訴人甲○○○印章、存摺冒領存款後，隨即置回原處
    等情，業據被告乙○○於警訊時供陳明確（詳九十一年八月八日警訊筆錄），則
    被告乙○○應無意圖為自己不法所有之意圖甚明，尚與竊盜罪之構成要件不符，
    縱被告丙○○共同參與該犯罪，亦不成立竊盜罪，公訴人論以該罪嫌，應有誤會
    。惟公訴人認此部分事實與前開有罪部分之事實（即行使偽造私文書不分），具
    有牽連犯之裁判上一罪關係，故爰不另為無罪判決之諭知。（按告訴乃論之罪，
    對共犯一人撤回告訴者，效力及於其他共犯，刑事訴訟法第二百三十九條本文固
    定有明文。本件竊盜、詐欺取財部分，告訴人甲○○○雖於本院當庭撤回對被告
    乙○○之告訴，惟因竊盜、詐欺取財罪本質並非告訴乃論罪，係立法者兼顧近親
    關係之考量，賦與告訴人決定是否提出告訴、撤回告訴之權限，至與該具有特定
    親屬身分之人共同實施竊盜、詐欺取財犯罪者，則無此種考量，應不為撤回告訴
    效力之所及，附此敘明。）
  又被告乙○○於本院供稱：被告丙○○僅陪同領款二次，第一次（即附表編號一
    部分）時，係被告丙○○先填寫取款條，伊再謄寫另一張，第二次時（即附表編
    號二部分），被告丙○○未填寫任何資料等語（詳本院九十二年四月二十一日審
    判筆錄、九十一年十二月三十日審判筆錄第二頁至第三頁）。核與被告丙○○於
    本院供述之情節相符。因就附表提款之日期觀之，自編號三起，各次提款日約相
    距九至十二日，顯見被告乙○○應係前次提領款項用畢後，始再臨時決定取款，
    故在提款臨時性之考量下，並參以提款款項均歸被告乙○○保管，僅乙○○知悉
    餘額及被告丙○○未參與提款等情，就附表編號三至六所示之犯行，本院認並無
    證據證明被告丙○○確曾參與、且形成犯意聯絡。不能證明被告丙○○犯罪，本
    應諭知無罪判決，惟公訴人認此部分事實與前開有罪部分之事實（即行使偽造私
    文書部分），具有連續犯之裁判上一罪關係，故爰不另為無罪判決之諭知。
據上論斷，應依刑事訴訟法第二百九十九條第一項前段，刑法第二十八條、第五十六
條、第二百十六條、第二百十條、第三百三十九條第一項、第五十五條、第四十一條
第一項前段、第七十四條第一款，罰金罰鍰提高標準條例第一條前段、第二條，判決
如主文。
中      華      民      國      九十二      年    四    月    三十      日
                                  臺灣高雄地方法院刑事第一庭
                                      法  官  方  百  正
右正本證明與原本無異。
如不服本判決，應於判決送達後十日內，向本院提出上訴狀。
                                      書記官  張  金  蘭
中    華    民    國      九十二      年      四      月      三十      日
附表：
  ┌──────────┬─────────────┬─────────┐
  │  取得印章、存摺    │    帳             號     │  盜  領  金  額  │
  │  及盜領之時間      │                          │  （新臺幣）      │
  ├──┬───────┼─────────────┼─────────┤
  │一  │九十一年四月十│高雄縣橋頭鄉農會五林分部  │二萬元            │
  │    │七日          │○一六○五─四─○號      │                  │
  ├──┼───────┼─────────────┼─────────┤
  │二  │九十一年四月十│高雄縣橋頭鄉農會          │三萬元            │
  │    │九日          │○六○一一─四─○號      │                  │
  ├──┼───────┼─────────────┼─────────┤
  │三  │九十一年四月二│同右                      │三萬元            │
  │    │十六日        │                          │                  │
  ├──┼───────┼─────────────┼─────────┤
  │四  │九十一年五月六│同右         │二萬元            │
  │    │日            │                          │                  │
  ├──┼───────┼─────────────┼─────────┤
  │五  │九十一年五月十│高雄縣橋頭鄉農會五林分部  │一萬元            │
  │    │五日          │○一六○五─四─○號      │                  │
  ├──┼───────┼─────────────┼─────────┤
  │六  │九十一年五月二│高雄縣橋頭鄉農會          │一千四百元        │
  │    │十七日        │○六○一一─四─○號      │                  │
  ├──┼───────┼─────────────┼─────────┤
  │    │              │                          │合計              │
  │    │              │                          │十一萬一千四百元  │
  └──┴───────┴─────────────┴─────────┘
附錄本判決論罪科刑所依據之法條：
刑法第二百一十六條：
 (行使偽造變造或登載不實之文書罪)
行使第二百十條至第二百十五條之文書者，依偽造、變造文書或登載不實事項或使登
載不實事項之規定處斷。
刑法第二百一十條：
 (偽造變造私文書罪)
偽造、變造私文書，足以生損害於公眾或他人者，處五年以下有期徒刑。
刑法第三百三十九條：
 (普通詐欺罪)
意圖為自己或第三人不法之所有，以詐術使人將本人或第三人之物交付者，處五年以
下有期徒刑、拘役或科或併科一千元以下罰金。
以前項方法得財產上不法之利益或使第三人得之者，亦同。
前二項之未遂犯罰之。


司法院資訊處製作；財團法人民間司法改革基金會備份。
